【裁判字號】    97,簡上,174
【裁判日期】    971226
【裁判案由】    清償債務
【裁判全文】
臺灣臺北地方法院民事判決             97年度簡上字第174號
上  訴  人  丙○○
                      之5
被  上訴人  永豐信用卡股份有限公司
法定代理人  乙○○
訴訟代理人  丁○○
            戊○○
            甲○○
上列當事人間請求清償債務事件，上訴人對於中華民國96年12月
21日本院臺北簡易庭96年度北簡字第51959 號第一審判決提起上
訴，被上訴人於本院減縮第一審訴之聲明，經本院於97年12月12
日言詞辯論終結，判決如下：
    主      文
上訴駁回。
第二審訴訟費用新臺幣貳仟陸佰伍拾伍元由上訴人負擔。
    事實及理由
壹、程序方面
    按訴狀送達後，原告不得將原訴變更或追加，但擴張或減縮
    應受判決事項之聲明者，不在此限，民事訴訟法第255條第1
    項第3 款定有明文。又第二審為訴之變更或追加，非經他造
    同意，不得為之，但第255條第1項第2款至第6款之情形，不
    在此限，民事訴訟法第446條第1項定有明文。此規定依同法
    第436條之1 第3項為簡易第二審訴訟程序所準用。查本件被
    上訴人起訴請求上訴人給付新臺幣（下同）165,846 元，及
    自民國96年09月19日起至清償日止，按年利率19.71%計算之
    利息，嗣於本院第二審程序中，變更聲明為「上訴人應給付
    被上訴人165,846元，及其中152,087元自96年09月19日起至
    清償日止，按年利率18.25%計算之利息」，核屬減縮應受判
    決事項，揆諸前揭規定，自應准許，合先敘明。
貳、實體方面
一、被上訴人主張：
  (一)原華信安泰信用卡股份有限公司於89年04月25日受華信商業
    銀行股份有限公司（下稱華信銀行）移轉信用卡業務及對於
    持卡人之債權，嗣於91年09月19日更名為「安信信用卡股份
    有限公司」，又於95年09月25日更名為「永豐信用卡股份有
    限公司，並於95年05月22日受讓臺北國際商業銀行股份有限
    公司（下稱臺北國際商銀）移轉信用卡業務及其對信用卡持
    有人之債權。
  (二)上訴人於93年04月間與臺北國際商銀成立信用卡使用契約，
    領用卡號0000000000000000號之信用卡，依約上訴人就使用
    系爭信用卡所生之債務，負全部給付責任，且上訴人領用系
    爭信用卡後，即得於各特約商店記帳消費，並依信用卡約定
    條款之約定，應於當期繳款截止日前全部清償，或以循環信
    用方式繳付最低應繳金額，未清償部分按年息18.25%計付循
    環利息，不依約定清償者依信用卡約定條款之約定，除喪失
    期限利益外，應另行給付按年息18.25%計算之循環利息及按
    月計付循環信用利息額之10%之違約金。而上訴人至95年5月
    18日止，即已積欠165,846 元未按期繳付，其中信用卡帳款
    金額為152,087 元，依約上列款項即視為全部到期，爰依上
    列信用卡契約之法律關係，請求上訴人給付（被上訴人於原
    審請求上訴人給付165,846元，及自96年9月19日起至清償日
    止，按年利率19.71%計算之利息，於本院審理中減縮為請求
    上訴人給付165,846元，及其中152,087元自96年09月19日起
    至清償日止，按年利率18.25%計算之利息）。
三、上訴人則以：在申辦系爭信用卡時，被上訴人並未告知上訴
    人關於循環利率高達將近20% ，若上訴人當時知悉有如此高
    之循環利息，則不會使用系爭信用卡，是雙方關於循環利率
    部分之意思並無合致，依照民法第153 條規定，被上訴人應
    與上訴人重新議定利率，依中央銀行放款利率計算本件帳款
    之利息。又循環利息約定違反誠信原則，該循環利息約定無
    效等語，資為抗辯。
四、原審依被上訴人之請求判命上訴人如數給付，上訴人不服，
    提起上訴，並聲明：(一)原判決廢棄；(二)被上訴人於第一審之
    訴駁回。被上訴人則答辯聲明：駁回上訴。
五、被上訴人主張之前揭事實，業據提出信用卡申請書影本、信
    用卡契約影本、消費繳款資料查詢、歷年消費紀錄、股份有
    限公司變更登記表、財政部89年04月25日臺財融字第897111
    26號函及91年09月19日臺財融（四）字第0910042058號函、
    經濟部95年9月26日經授商字第09501219870號函、行政院金
    融監督管理委員會95年9月19日金管銀（四）字第095002449
    10號函及95年6月22日金管銀（四）字第09540005250號函、
    臺北國際商銀95年7月1日書函及登報資料等件為證，且為上
    訴人所不爭執，自堪信為真實。惟被上訴人以前詞置辯，故
    本件主要爭點為：(一)被上訴人於申請系爭信用卡時，是否已
    審閱並知悉上開信用卡約定條款有關遲延利息之規定？(二)上
    訴人依約請求被上訴人給付年息18.25%之遲延利息是否有違
    反誠信原則之情事？經查：
  (一)依系爭信用卡申請書背面之信用卡注意事項及約定條款第5
    條第2、3項約定：「…在您決定使用信用卡之前，請務必撥
    冗詳閱下列注意事項：…各筆循環信用利息之計算，係將每
    筆『得計入循環信用本金之帳款』，自該筆帳款入款日起，
    以年息18.25%（日息萬分之5 ）計算至該筆帳款結清之日止
    …」、「持卡人如未於每月繳款截止日前付清當期最低應繳
    金額或遲誤繳款期限者，應依第二項約定計付循環信用利息
    ；並依循環信用利息額之10% 計付逾期手續費（即違約金）
    。」，且上開信用卡申請書正面關於「您的簽名謹同意下列
    各款聲明」（特別放大字體）欄內第二點已記載：「申請人
    已閱覽並同意接受後列信用卡使用須知主要內容之規定，且
    同意履行貴行之信用卡約定條款，全部約定條款另於卡片寄
    發時一併送達，如果對各該條款有異議且於收到卡片後並未
    使用者，請於收到後七日內截斷信用卡親送或掛號寄回貴行
    ，否則視為同意各該條款。」等語，緊接於「正卡申請人中
    文簽名」欄位之前，並經上訴人在此欄位親自簽名乙節，有
    信用卡申請書正反面影本可稽（見本院卷第32頁），參酌上
    訴人自承其是電腦科學博士（見本院97年12月05日言詞辯論
    筆錄），顯見具有相當之智識，足證其於申請書申請人簽名
    欄內簽名時，即已審閱並知悉信用卡消費款項之遲延利息係
    以年息18.25%計付之約定條款。又上訴人雖抗辯：被上訴人
    未於訂約時向伊告知契約關於遲延利息係以年息18.25%計付
    之約定條款云云，然上訴人於簽訂上開信用卡申請書時已審
    閱並知悉信用卡之約定條款，業如前述，況上訴人收受系爭
    信用卡及該約定條款後均得隨意審閱信用卡約定條款，並自
    93年05月間即已使用系爭信用卡至94年年底，足見上訴人辯
    稱：兩造就系爭信用卡契約之循環利息利率之意思不一致云
    云，自不足採。
  (二)上訴人雖又辯稱：本件循環利息約定違反誠實信用原則，應
    為無效等語，惟參諸信用卡申請及核發之實際狀況，發卡銀
    行係在審核正卡申請人個人信用情況，認已符合標準時即予
    以核發，在信用卡使用人無須提供任何擔保，即可在卡片有
    效期間內取得一定信用額度之情況下，遇信用卡使用人僅清
    償部分帳款甚或發生逾期未清償等違約情事時，發卡銀行因
    無擔保可供取償，因而承擔相當高程度之帳款無法取償之風
    險，為此發卡銀行即需請求信用卡使用人須以高於一般擔保
    放款利率之約定利率計付循環利息、遲延利息等，故發卡銀
    行為此收取較高利率計付之金額，當無不合理處。雖然民法
    第203 條有關於應付利息之債務，其利率未經約定，亦無法
    律可據者，年息為5%之規定，惟只要在未違反民法第205 條
    最高利率年息20% 限制之情形下，當事人本得基於雙方之債
    務情況及個人能負擔之風險等另為適當約定，上訴人所稱兩
    造上開約定利率過高，應改依中央銀行基本放款計息等語，
    自屬無據；況兩造之上開約定利率有無過高情形，上訴人於
    94年04月間申辦系爭信用卡時及其後，隨時有與其他發卡銀
    行之條件加以比較、選擇之機會，其既仍決意與被上訴人締
    約，甚而繼續使用循環計息方式，且有逾期清償情形，有消
    費繳款資料查詢、歷年消費紀錄等件在卷可稽，亦難認此有
    何違反誠信原則之情形可言，是上訴人前開所辯，均無足採
    。
七、綜上所述，被上訴人本於系爭信用卡契約，請求上訴人應給
    付165,846元，及其中本金152,087元自96年09月19日起至清
    償日止，按年息18.25%計算之利息，為有理由，應予准許。
    原審就上開部分判命上訴人如數給付，並依職權為假執行及
    免為假執行之宣告，核無違誤。上訴意旨指摘原判決此部分
    不當，求予廢棄改判，為無理由，應予駁回。
八、本件事證已臻明確，兩造其餘攻擊防禦方法及所舉未經援用
    之證據，經本院斟酌後，認為均不足以影響本判決之結果，
    爰不一一論述，併此敘明。
九、本件上訴人應負擔之第二審訴訟費用，確定為如主文第二項
    所示。
十、據上論結，本件上訴為無理由。依民事訴訟法第436條之1第
    3項、第449條第1項、第78條，判決如主文。
中    華    民    國    97    年    12    月    26    日
                 民事第一庭    審判長法  官  李昆曄
                                     法  官  文衍正
                                     法  官  賴秀蘭
以上正本係照原本作成
不得上訴
中    華    民    國    97    年    12    月    24    日
                                     書記官  李佩芳


司法院資訊處製作；財團法人民間司法改革基金會備份。
